臺灣桃園地方法院民事簡易判決　　　　110年度壢簡字第883號
原　　　告　華南商業銀行股份有限公司

法定代理人　張振芳　
訴訟代理人　林家楷　
被　　　告　吳武隆　
　　　　　　廖吳秀鳳
　　　　　　賴吳秀蘭

　　　　　　吳列國　

　　　　　　吳思瑾　
　　　　　　吳美香　
　　　　　　吳許春妹
　　　　　　吳烈源　
　　　　　　吳美霞　
　　　　　　吳袁五妹
　　　　　　吳美秀　

　　　　　　吳烈強　
上列當事人間代位請求分割遺產事件，本院於民國110 年10月13
日言詞辯論終結，判決如下：
    主    文
一、被告及被代位人吳烈為應就被繼承人吳德萬所遺如附表一所
    示遺產，應按附表二所示之應繼分比例分割為分別共有。
二、訴訟費用新臺幣（下同）1,000 元，由兩造依附表二所示應
    有部分比例負擔。
    事實及理由
壹、程序事項
    被告經合法通知，均無正當理由未於言詞辯論期日到場，經
    核均無民事訴訟法第386 條各款所列情形，爰依原告聲請，
    由其一造辯論而為判決。
貳、實體事項
一、原告主張
    被代位人吳烈為前積欠原告79,670元及其利息、違約金，原
    告並已取得臺灣士林地方法院99年度司執莊字第53653 號債
    權憑證。而被代位人吳烈為及被告均取得被繼承人吳德萬之
    遺產如附表一所示（下稱系爭遺產），惟被代位人吳烈為及
    被告均怠於行使分割系爭遺產之權利，系爭遺產迄今仍為被
    代位人吳烈為與被告公同共有，致原告無法就被代位人吳烈
    為之應繼分取償，爰依民法第242 條、第1164條規定，代位
    被代位人吳烈為請求分割系爭遺產等語。並聲明：被告及被
    代位人吳烈為就附表一所示土地，應以應有部分各1/13之比
    例分割為分別共有。
二、被告均未於言詞辯論期日到場，亦未以書狀為任何聲明或陳
    述。
三、本院得心證之理由
（一）被繼承人吳德萬之繼承人及各自應繼分為何？
    ⒈按民法第1138條規定：「遺產繼承人，除配偶外，依左列
      順序定之：一、直系血親卑親屬。」同法第1141條規定：
      「同一順序之繼承人有數人時，按人數平均繼承。但法律
      另有規定者，不在此限。」
    ⒉經查，被繼承人吳德萬前於民國76年9 月5 日死亡，而吳
      德萬死亡時，其子女吳玉嬌已死亡且無配偶，亦無子嗣；
      其配偶即訴外人吳麥梁良、子女即訴外人吳武樹、吳武桂
      、吳武田及被告吳武隆、廖吳秀鳳、賴吳秀蘭於當時均仍
      在世，惟嗣後訴外人吳麥梁良於86年4 月13日死亡，有繼
      承系統表及戶籍資料查詢結果在卷可參（見本院卷第30至
      35、40、45至46、50、52至53頁）。是訴外人吳武樹、吳
      武桂、吳武田及被告吳武隆、廖吳秀鳳、賴吳秀蘭共6 人
      ，均為被繼承人吳德萬之繼承人，其各自應繼分為1/6 。
    ⒊嗣訴外人吳武樹於77年1 月14日死亡，其配偶即訴外人吳
      張玉嬌及全部子女即被告吳列國、吳思瑾、吳美香均仍在
      世，嗣訴外人吳張玉嬌於101 年5 月12日死亡，有繼承系
      統表及戶籍資料查詢結果在卷可參（見本院卷第30、35至
      39頁）。是應由被告吳列國、吳思瑾及吳美香共3 人，繼
      承訴外人吳武樹之應繼分1/ 6，其各自應繼分即為1/18。
    ⒋又訴外人吳武田於90年5 月11日死亡，其配偶即被告吳袁
      五妹，及全部子女即被告吳烈強、吳美秀均仍在世（有繼
      承系統表及戶籍資料查詢結果在卷可參（見本院卷第30、
      46至49頁），是應由被告吳袁五妹、吳烈強及吳美秀共3
      人，繼承訴外人吳武樹之應繼分1/ 6，其各自應繼分即為
      1/18。
    ⒌又訴外人吳武桂於100 年10月19日死亡，其配偶即被告吳
      許春妹，及全部子女即被代位人吳烈為、被告吳烈源及吳
      美霞均仍在世，有繼承系統表及戶籍資料查詢結果在卷可
      參（見本院卷第30、40至44頁）。故應由被代位人吳烈為
      、被告吳許春妹、吳烈源及吳美霞共4 人，繼承訴外人吳
      武桂之應繼分1/6 ，其各自應繼分即為1/24。
    ⒍綜上所述，被繼承人吳德萬現存之繼承人為被告吳武隆、
      廖吳秀鳳及賴吳秀蘭，其應繼分均為1/6 ；被告吳列國、
      吳思瑾、吳美香、吳袁五妹、吳烈強及吳美秀，其應繼分
      均為1/18；被代位人吳烈為、被告吳許春妹、吳烈源及吳
      美霞，其應繼分均為1/24，並整理如附表二所示。
（二）被繼承人吳德萬之遺產範圍為何？
      按民法第1184條第1 項規定：「繼承人自繼承開始時，除
      本法另有規定外，承受被繼承人財產上之一切權利、義務
      。但權利、義務專屬於被繼承人本身者，不在此限。」經
      查，被繼承人吳德萬死亡時有附表一所示財產，有遺產稅
      逾核課期間案件同意移轉證明書在卷可參（見本院卷第54
      頁），是此部分即屬被繼承人吳德萬之應繼遺產。
（三）原告得代位被代位人吳烈為請求分割遺產
   ⒈ 按民法第242 條前段規定：「債務人怠於行使其權利時，
      債權人因保全債權，得以自己之名義，行使其權利。」第
      243 條規定：「前條債權人之權利，非於債務人負遲延責
      任時，不得行使。但專為保存債務人權利之行為，不在此
      限。」又此項代位權行使之範圍，就同法第243 條但書規
      定旨趣推之，並不以保存行為為限，凡以權利之保存或實
      行為目的之一切審判上或審判外之行為，諸如假扣押、假
      處分、聲請強制執行、實行擔保權、催告、提起訴訟等，
      債權人皆得代位行使（最高法院69年台抗字第240 號裁定
      意旨參照）。次按民法第1151條規定：「繼承人有數人時
      ，在分割遺產前，各繼承人對於遺產全部為公同共有。」
      同法第1164條規定：「繼承人得隨時請求分割遺產，但法
      律另有規定或契約另有訂定者，不在此限。」又民法第11
      64條規所稱之「得隨時請求分割」，依同法第829 條及第
      830 條第1 項規定觀之，應解為包含請求終止公同共有關
      係在內，俾繼承人之公同共有關係歸於消滅而成為分別共
      有，始不致與同法第829 條所定之旨趣相左，庶不失繼承
      人得隨時請求分割遺產之立法本旨（最高法院93年度台上
      字第2609號判決意旨參照）。
   ⒉ 查本件被代位人吳烈為積欠原告79,670元及其利息、違約
      金，業據原告提出臺灣士林地方法院99年度司執莊字第00
      000 號債權憑證在卷可參（見本院卷第12、13頁）。且經
      原告執行被代位人吳烈為之財產，均未獲清償，亦有前揭
      債權憑證可參。足認被代位人吳烈為之責任財產，實不足
      以擔保其所有債務，已屬無資力，而被繼承人吳德萬之系
      爭遺產，並無不能分割之情事，亦無不分割之約定，則原
      告主張被代位人吳烈為怠於請求分割系爭遺產，致原告無
      從就被代位人吳烈為繼承系爭遺產取償，有代位被代位人
      吳烈為訴請分割系爭遺產之必要，合於上開民法規定，洵
      屬有據。
   ⒊ 是被繼承人所遺應繼遺產即附表一之不動產，即應就各繼
      承人按其如附表二所示應繼分為分別共有。原告雖請求就
      各被告以應有部分1/13分割，惟此與被代位人吳烈為及被
      告之應繼分並不相符，且原告又未說明如此分割之依據為
      何，自難認原告主張之分割方式可採。
四、綜上所述，原告依民法第242 條、第1164條規定，代位被代
    位人吳烈為請求分割如附表一所示被繼承人吳德萬之遺產，
    並應按如附表二應有部分比例分割為分別共有，為有理由，
    應予准許。
五、訴訟費用負擔之依據：民事訴訟法第78條、80條之1 。分割
    遺產本質上並無訟爭性，是被代位人吳烈為與被告間本可互
    換地位，原告代位請求分割遺產雖於法有據，然兩造均因本
    件遺產分割而均蒙其利，是僅由被告負擔訴訟費用顯失公平
    ，本院認為就原告勝訴部分之訴訟費用應按應繼分比例，即
    由原告按被代位人吳烈為應繼分比例、被告各按其等應繼分
    比例負擔，爰判決如主文第3 項所示。
中    華    民    國   110    年    11    月    5     日
                    中壢簡易庭      法  官  周仕弘
　
上判決正本係照原本作成。
如不服本判決，應於判決送達後20日內向本庭（臺灣桃園地方法
院中壢簡易庭）提出上訴狀。（須附繕本）。
如委任律師提起上訴者，應一併繳納上訴審裁判費。
中    華    民    國   110    年    11    月    5     日
                                    書記官  巫嘉芸
附表一
┌──┬──────────────┬────────┬─────┐
│編號│     財產名稱及種類         │面積（平方公尺）│ 權利範圍 │
├──┼──────────────┼────────┼─────┤
│ 1  │桃園市○○區○○段00地號土地│    272.02      │ 公同共有 │
│    │                            │                │ 1 分之1  │
└──┴──────────────┴────────┴─────┘
附表二
┌──┬───────────────┬─────┐
│編號│繼承人                        │應繼分比例│
├──┼───────────────┼─────┤
│ 1  │吳列國（吳武樹之繼承人）      │  1/18    │
├──┼───────────────┼─────┤
│ 2  │吳思瑾（吳武樹之繼承人）      │  1/18    │
├──┼───────────────┼─────┤
│ 3  │吳美香（吳武樹之繼承人）      │  1/18    │
├──┼───────────────┼─────┤
│ 4  │吳許春妹（吳武桂之繼承人）    │  1/24    │
├──┼───────────────┼─────┤
│ 5  │吳烈為（吳武桂之繼承人）      │  1/24    │
├──┼───────────────┼─────┤
│ 6  │吳烈源（吳武桂之繼承人）      │  1/24    │
├──┼───────────────┼─────┤
│ 7  │吳美霞（吳武桂之繼承人）      │  1/24    │
├──┼───────────────┼─────┤
│ 8  │吳武隆                        │   1/6    │
├──┼───────────────┼─────┤
│ 9  │廖吳秀鳳                      │   1/6    │
├──┼───────────────┼─────┤
│ 10 │吳袁五妹（吳武田之繼承人）    │  1/18    │
├──┼───────────────┼─────┤
│ 11 │吳烈強（吳武田之繼承人）      │  1/18    │
├──┼───────────────┼─────┤
│ 12 │吳美秀（吳武田之繼承人）      │  1/18    │
├──┼───────────────┼─────┤
│ 13 │賴吳秀蘭                      │   1/6    │
└──┴───────────────┴─────┘